【裁判字號】    94,選訴,1
【裁判日期】    951018
【裁判案由】    違反公職人員選舉罷免法
【裁判全文】
臺灣高雄地方法院刑事判決               94年度選訴字第1號
公  訴  人  臺灣高雄地方法院檢察署檢察官
被      告  丙○○
            辛○○
            戊○○
前3 人共同
選任辯護人  李汶哲律師
            吳建勛律師
            吳賢明律師
被      告  丁○○
            癸○○
            乙○○
            壬○○
上列被告因違反公職人員選舉罷免法案件，經檢察官提起公訴（
93年度選偵字第25號）， 本院判決如下：
    主  文
丙○○、辛○○、戊○○共同對於有投票權之人交付賄賂，而約
其投票權為一定之行使，丙○○、辛○○各處有期徒刑壹年陸月
，褫奪公權貳年；戊○○處有期徒刑壹年貳月，褫奪公權壹年。
扣案四十六度甘之醇白酒壹瓶、「甘之醇白酒」紙盒貳拾伍只，
未扣案之四十六度甘之醇白酒伍佰玖拾玖瓶、三十八度甘之醇白
酒捌佰玖拾玖瓶，均沒收。
丁○○、癸○○、乙○○、壬○○均無罪。
    事  實
一、丙○○係第5 屆立法委員鍾紹和配偶之胞弟，於第6 屆立法
    委員選舉期間，擔任鍾紹和高雄縣鳳山市服務處及競選總部
    助理，負責採買總務之工作，為使鍾紹和能順利當選第6屆
    立法委員，竟與鍾紹和高雄縣美濃競選辦事處之負責人辛○○及支持者戊○○，共同基於對有投票權人交付賄賂之犯意
    聯絡，於民國93年9 月間起，由丙○○以「李先生」之名義
    ，向高雄縣大寮鄉○○村○○○路12號「國本製酒生技股份
    有限公司」（下稱國本公司）之顧問楊振家，訂購「甘之醇
    白酒」75箱【46度甘之醇白酒30箱，38度甘之醇白酒45 箱
    ，每箱20瓶，每瓶進價新台幣（下同）100 元，於家樂福大
    賣場之售價為229 元】，並由丙○○或辛○○出面收受，計
    劃以此包裝、外型精美，足以使人動心而影響投票意向之「
    甘之醇白酒」禮品，對於有投票權之人交付賄賂，而約其投
    票權為一定之行使，復由戊○○將丙○○、辛○○交付之「
    甘之醇白酒」，於同年11月上旬某日，送予高雄縣美濃鎮德
    興里之有投票權之選民己○○（另經檢察官為緩起訴處分）
    1 瓶，請求於第6 屆立法委員選舉時，投票支持鍾紹和，並
    獲得己○○之同意，許以投票給鍾紹和。嗣經法務部調查局
    高雄縣調查站於同年11月23日持搜索票分別前往高雄縣美濃
    鎮○○里○○街63號、24號戊○○、己○○住處搜索，扣得
    「38度甘之醇白酒」、「42度甘之醇白酒」各1 瓶。
二、案經臺灣高雄地方法院檢察署檢察官偵查起訴。
    理  由
壹、證據能力部分：
一、按被告以外之人於偵查中向檢察官所為陳述，除顯有不可信
    之情況者外，得為證據，刑事訴訟法第159條之1第2項定有
    明文。偵查中對被告以外之人所為之偵查筆錄，或被告以外
    之人向檢察官所提之書面陳述，性質上均屬傳聞證據。惟現
    階段刑事訴訟法規定檢察官代表國家偵查犯罪、實施公訴，
    依法其有訊問被告、證人及鑑定人之權，證人、鑑定人且須
    具結，而實務運作時，檢察官偵查中向被告以外之人所取得
    之陳述，原則上均能遵守法律規定，不致違法取供，其可信
    度極高。職是，被告以外之人前於偵查中已具結而為證述，
    除反對該項供述得具有證據能力之一方，已釋明「顯有不可
    信之情況」之理由外，不宜即遽指該證人於偵查中之陳述不
    具證據能力。經查：
１、證人陳朝泉、李郡珍、李玉妹、鄭石倉於偵查中，證人楊振
    家於93年11月23日、陳美華、曾運元於93年11月24日偵訊時
    ，以證人身分具結後之陳述，被告及辯護人均未曾提及檢察
    官在偵查時有不法取供之情形，且未釋明上開供述有顯不可
    信之情況，依前述說明，渠等於偵查中之證言自具有證據能
    力。
２、證人己○○於93年12月6日偵訊證述之證據能力：
(1)、本件證人己○○於93年12月6 日偵查中之陳述，固經公訴人
    故當庭表示捨棄作為認定犯罪事實之證據，然當事人一造捨
    棄之證據，他造仍非不得援為主張，是辯護人請求勘驗該次
    偵訊錄影帶，以明證人己○○於偵查中以證人身分證述之實
    際內容，自應准許，核先敘明。
(2)、按「訊問被告，應全程連續錄音；必要時，並應全程連續錄
    影。但有急迫情況且經記明筆錄者，不在此限。筆錄內所載
    之被告陳述與錄音或錄影之內容不符者，除有前項但書情形
    外，其不符之部分，不得作為證據」，此為刑事訴訟法第10
    0之1第1項、第2項所明定。訊問證人固無類此之規定，然證
    人於偵查中經檢察官訊問，偵訊筆錄應屬證人證言之再現，
    要無不能以勘驗偵訊錄音、錄影之方式確認證人實際陳述內
    容。倘筆錄記載與證人實際所言不符，因不符部分已非證人
    所證述之內容，應不得作為證據。公訴人以95年4 月24日補
    充公訴理由書認證人己○○該次偵訊之錄音與筆錄不符，其
    該次證述無證據能力，應無可採，本件證人己○○93年12月
    6 日偵訊之證言，經本院勘驗後，確與該次偵訊筆錄不符，
    自應以本院勘驗結果取代之。
(3)、證人己○○於93年12月6 日接受檢察官訊問之錄影帶，經本
    院勘驗後，勘驗結果為：
    檢察官：你之前講的都實在？好，你之前講的都實在，我問
            證人，結文傳你。
    檢察官：好，請他具個結。
    法警：快點。
    己○○：什麼證人，我做證人（客語：誰是證人？）。
    檢察官：好了，你這個案子，除了是被告，也是證人，你具
            個結，代表你講的都實在就對了。
    從上開對話，檢察官已向己○○解釋其為證人，具結表示所
    言實在，是己○○應知悉其該次陳述為證人身分，且應據實
    陳述，殆無疑義。勘驗結果檢察官雖並未告知己○○得具結
    證言且未命其朗讀結文後具結。然拒絕證言權，乃專屬證人
    之權利，非當事人所得主張，證人拒絕證言權及法院告知義
    務之規定，皆為保護證人而設，非為保護被告，法院或檢察
    官違反告知義務所生之法律效果，僅對證人生效，故違反告
    知義務之證人證詞，對訴訟當事人仍具證據能力，至於證據
    之證明力如何，則由法院依具體個案判斷之，最高法院95年
    台上字第909號判決要旨參照。又刑事訴訟法關於具結之程
    式係規定於該法第187條，至於同法第189條則係規定結文之
    製作及簽章，其目的是在擔保證人瞭解其具結之義務及偽證
    之處罰，如有程式不符時，仍應視當時情況而定，非謂證人
    具結時違反該條規定一概認其無證據能力。此外，實施訴訟
    程序之公務員因違背法定程序取得之證據，其有無證據能力
    之認定，應審酌人權保障及公共利益之均衡維護，刑事訴訟
    法第158 條之4 定有明文。經查：檢察官已告知己○○具結
    後應據實陳述（檢察官：你具個結，代表你講的都實在），
    己○○並於證人結文簽名具結。是己○○應瞭解其具結之義
    務及偽證之處罰，並簽名具結後始立於證人之地位接受訊問
    ，自不因其未朗讀結文而認其陳述無證據能力。
二、按刑事訴訟法第159條之5規定，被告以外之人於審判外之陳
    述，雖不符前4條之規定，而經當事人於審判程序同意作為
    證據，法院審酌該言詞陳述或書面陳述作成時之情況，認為
    適當者，亦得為證據。當事人、代理人或辯護人於法院調查
    證據時，知有第159條第1項不得為證據之情形，而未於言詞
    辯論終結前聲明異議者，視為有前項之同意。本件證人楊振
    家、陳朝泉、鄭石倉、馮壬招，共同被告丙○○、辛○○、
    戊○○、丁○○、癸○○、壬○○、乙○○於警詢所述，均
    為被告以外之人於審判外之陳述，屬傳聞證據，被告及辯護
    人知有不得作為證據之情形，而未於言詞辯論終結前聲明異
    議。本院斟酌上開被告以外之人於警詢所述，過程並無受不
    當外力之影響，認適合作為本案之證據，依前揭規定，認渠
    等之陳述應有證據能力。
三、按證人、鑑定人依法應具結而未具結者，其證言或鑑定意見
    ，不得作為證據。核其立法意旨，在以具結擔保其證言係據
    實陳述，倘違背該等具結規定，其等證言，即因欠缺程序方
    面之法定要件，難認為係合法之證據資料。而刑事審判上之
    共同被告，係為訴訟經濟等原因，由檢察官或自訴人合併或
    追加起訴，或由法院合併審判所形成，其間各別被告及犯罪
    事實仍獨立存在。故共同被告對其他共同被告之案件而言，
    為被告以外之第三人，本質上屬於證人，自不能因案件合併
    關係而影響其他共同被告原享有之憲法上各項權利，大法官
    會議解釋第582 號解釋文亦載明斯旨。經查：
(1)、證人即共同被告丙○○、辛○○、戊○○、丁○○、癸○○
    、壬○○、乙○○、共犯己○○於偵查中所為之陳述，係於
    渠等各自被訴行賄罪、受賄罪案件中以被告身分所為之供述
    ，並非係以證人地位供陳有關其他被告犯案情事，且未經具
    結，有上開案卷在卷可稽。依前述說明，應不得作為證據。
(2)、證人楊振家於93年11月25日、26日，陳美華於93年12月6日
    、曾運元93年11月26日、12月6日，經檢察官傳喚到庭陳述
    ，檢察官未命渠等於供前、供後具結，渠等上述偵查中所為
    之陳述不得作為證據。
四、按刑事訴訟法第159 條之2 規定，被告以外之人於檢察事務
    官、司法警察官或司法警察調查中所為之陳述，與審判中不
    符時，其先前之陳述具有較可信之特別情況，且為證明犯罪
    事實存否所必要者，得為證據。經查：證人己○○警詢與審
    判所述不符，然證人於警詢陳述之過程，經本院勘驗錄影帶
    ，結果略為：詢問過程全程錄影，詢問之調查員態度平和，
    己○○對於問題均充分陳述，畫面中神態輕鬆，身體未受拘
    束，詢問過程調查員並未對之誘導，有本院勘驗筆錄可稽（
    見本院卷第215 至226 頁），是知，證人己○○於警詢時之
    陳述未受有任何外力之干擾，客觀上具有較可信之特別情況
    ，且其證言為證明本件行賄犯行存否所必要，揆諸上開說明
    ，其於警詢中所為之陳述，應可採為本案證據。
貳、實體部分：
一、有罪部分：
１、訊據被告丙○○固不否認有向國本公司訂購「甘之醇白酒」
    之事實；被告辛○○雖坦白承認在丙○○訂購國本公司「甘
    之醇白酒」之送貨單上簽收乙節；被告戊○○亦供陳「立法
    委員候選人夫人李金蓮拜訪各里（地區）行預定表（下稱拜
    訪行程預定表）記載德興里之集合地點係伊經營之機車行之
    事實，惟均否認有何對於有投票權之人，交付賄賂，而約其
    投票權為一定之行使之犯行，被告丙○○辯稱：伊訂購「甘
    之醇白酒」係準備用來做生意，一部份已經寄到北部去云云
    ；被告辛○○則以：丙○○在國本公司送酒來之前幾天打電
    話通知伊，因送貨司機不知道丙○○舅舅之住處，伊帶司機
    去，要簽收時因為找不到丙○○的舅舅，所以在送貨單上代
    簽「陳」，不知丙○○訂酒之用途為何云云為辯；被告戊○○另辯稱：伊家中為警扣得之「甘之醇白酒」1瓶，係鍾紹
    和於中秋節前送的，因為鍾紹和係高雄縣義警隊大隊長，伊
    亦係義警，平常過年過節都會送，應該是鍾紹和私人名義送
    的，丙○○、辛○○並未要求伊拿「甘之醇白酒」交付其他
    選民，要選民支持鍾紹和，不知為何拜訪行程表將伊經營之
    機車行列為集合處，該拜訪行程並未經過伊同意云云，惟查
    ：
(1)、戊○○於93年11月中旬某日，交付「甘之醇白酒」1 瓶予有
    投票權人己○○，請求己○○投票支持鍾紹和，己○○並許
    以為投票權之一定行使之事實，業證人己○○於警詢時證稱
    ：93年11月中旬某日，戊○○在伊住處前，拿了1 瓶「甘之
    醇白酒」前向伊表示「鍾紹和，拜託一下。」等語，伊即答
    以「好啊。」，並收受該瓶酒等語綦詳（見高雄地方法院檢
    察署93年度選他字第351 號偵查卷宗，下稱他字卷，第145
    至147 頁，本院卷第218 至221 頁），並有法務部調查局高
    雄縣調查站（下稱，高雄縣調站）於93年11月23日，持搜索
    票前往高雄縣美濃鎮○○街24號己○○住處搜索扣得之「38
    度甘之醇白酒」1 瓶可佐，此外，另有扣案之行程預定表記
    載「日期12月1 日，星期三，里別德興里，聯絡人壬○○先
    生，集合地點戊○○先生機車行」可證（見選他卷第232 頁
    ）。己○○設籍高雄縣美濃鎮○○街24號，於第6 屆立法委
    員選舉係有投票權之人，亦有己○○個人基本資料在卷可憑
    （見臺灣高雄地方法院檢察署93年度選偵卷第25號偵查卷宗
    ，下稱偵字卷，第35頁）。
(2)、證人己○○嗣以證人身分經檢察官訊問時，雖否認有收受戊○○交付之「甘之醇白酒」之事實，並於本院審理時證稱：
    均不復記憶等語。然其於警詢陳述之過程，經本院勘驗錄影
    帶，結果略為：詢問過程全程錄影，詢問之調查員態度平和
    ，己○○對於問題均充分陳述，畫面中神態輕鬆，身體未受
    拘束，詢問過程調查員並未對之誘導，有本院勘驗筆錄可稽
    （見本院卷第215至226頁），是知，證人己○○於警詢時之
    陳述未受有任何干擾。又證人己○○接受詢問時，被告丙○○、辛○○及戊○○等人均未在場，相較於本院公開審理接
    受被告及辯護人交互詰問，證人己○○於警詢時證述自較無
    來自被告丙○○、辛○○及戊○○之壓力，況其於93年12
    月6 日以證人身分接受檢察官訊問時，距離其第1 次（即93
    年11月23日）證述已約2 週，常理上亦有受被告丙○○等人
    之影響，而有迴護渠等之可能。證人己○○於警詢之陳述，
    應較值採信。
(3)、證人甲○○雖於本院審理時證稱：伊擔任第6 屆立法委員選
    舉鍾紹和競選團隊之志工，因鍾紹和夫人李金蓮要拜訪美濃
    鎮，鍾紹和指示伊安排行程，伊即參考鍾紹和胞兄之前競選
    鎮長所留下來的資料，行程表上所載之聯絡人、集合地點負
    責人，多半是現任或前任里長等地方上比較知名的人士，伊
    安排時事前並未通知，只有在拜訪的前一天才會通知等語（
    見本院卷第246 至248 頁）。然證人馮壬招於警詢時證稱：
    扣案行程預定表係伊所有，伊於93年11月22日間在高雄縣美
    濃鎮五榖廟參加鍾紹和舉辦之問政公聽會時向現場助選人員
    所拿取等語（見他字卷第110 頁）。足見，拜訪行程表已對
    外公開，並非鍾紹和競選團隊內部未確定之行程，況且，候
    選人安排拜訪選民之行程，目的在拉進與選民之距離，以爭
    取支持，又為避免遭他候選人之支持者不理性對待，在行程
    安排上，多會事先了解集合點、聯絡人之意願，證人甲○○
    所言顯與常情相悖，尚難採為有利被告戊○○之證據，被告
    戊○○辯稱事前不知其機車行係拜訪行程之集合地點云云，
    委無足採。
(4)、證人己○○收受被告戊○○交付之「38度甘之醇白酒」1 瓶
    時，被告戊○○稱：鍾紹和，拜託一下等語。已如前述，而
    上開行程預定表亦以戊○○之機車行為德興里之集合地點。
    衡諸經驗法則，幾無候選人之支持者個人為使候選人當選而
    單獨斥資購買物品交付賄賂之情況，蓋此舉不僅無益選情，
    反可能留有讓他候選人攻擊抹黑之把柄，容易弄巧成拙。是
    戊○○應受與鍾紹和競選成員之指示始交付「38度甘之醇白
    酒」1 瓶予己○○，殆無疑義。
(5)、被告丙○○於93年9 月起間向國本公司訂購「甘之醇白酒」
    之事實，業據被告丙○○於本院審理時供陳明確，國本公司
    職員曾運元、陳美華於偵查中亦分別證稱：伊於93年9 月7
    日、30日將酒送到高雄市○○○路91號10樓，均由丙○○簽
    收；這幾批訂貨的李先生都是同一人等語（見他字卷第256
    、257 頁），並有國本公司送貨單影本5 紙（單據編號0000
    00000C、000000000C、00000000C 、000000000C、00000000
    0C，見選他卷第99、100 、183 、199 至201 頁）附卷及扣
    案之「甘之醇白酒」之紙箱25個可資佐證，被告丙○○向國
    本公司訂購「甘之醇白酒」之事實，應可認定。又據為訴訟
    上證明之全盤證據資料，須在客觀上已達於通常一般之人均
    不致於有所懷疑、而得確信被告確曾犯罪之程度，職故，證
    據資料所存之各種合理可疑之情況，倘本於事理之作用，均
    能一一排除，僅剩待證事實為唯一之合理解釋，亦即以該證
    據認定待證事實，已不致有所懷疑，即得確信被告之犯罪事
    實。然證據之各種合理懷疑，並非天馬行空，將事實上不可
    能發生之情況均列入考量，反之，應係依經驗法則，再按個
    案情況，另衡量被告之職業、智識、生活經驗以及辯解，從
    中抽檢可能之情況。被告戊○○交付予己○○之「甘之醇白
    酒」是否來自被告丙○○向國本公司所訂購者，固無從以丙○○確實向國本公司訂購「甘之醇白酒」此一間接證據推論
    得知，然被告丙○○就訂酒之用途，除提出係準備做生意之
    抗辯外，依經驗法則常人購酒尚有自用、送人或於本件被告
    身為鍾紹和立法委員助理之身分可能係鍾紹和立委選民服務
    致贈大樓住戶或社會團體摸彩之贈品等懷疑。惟本件被告被
    告購入之「甘之醇白酒」由其或被告辛○○收受之數量為75
    箱（每箱20瓶），總計有1500瓶，總價高達15萬元（每瓶
    100 元），衡情丙○○擔任鍾紹和立法委員助理，月薪約2
    萬元，應無大量購入後自己飲用，或其個人致贈親友之用之
    可能，是此二部分懷疑應可排除。其次，被告丙○○於本院
    羈押訊問時自陳：鍾紹和致贈大樓或社會團體摸彩之獎品都
    是香皂、禮盒及旅行袋，沒有送酒，故此部份可疑，亦可先
    予排除。再者，被告於警詢、偵查中及本院羈押訊問時均坦
    承有收到國本公司送來的酒，但矢口否認有訂酒之事實，嗣
    於本院審理時始以之作生意等語為辯，然衡情，買酒做生意
    ，手段、目的俱屬合法，道德上亦無可議之處，被告何須於
    先全盤否認，嗣又以此為辯，若非情虛，豈有是理。況且被
    告丙○○對於做生意之對象、計劃均未明確指出，辯護人雖
    以鄭石倉於台灣桃園地方法院94年度選訴字第7 號違反公職
    人員選罷法案件審理時證稱：伊在92年9 月、10月遇到丙○○，丙○○表示在代理「甘之醇白酒」，要找桃園的點來代
    理，約93年9 月中旬，丙○○就寄給伊100 箱等語，認被告
    辯解應屬有據等語為被告辯護。然證人鄭石倉於93年度偵字
    第19375 號違反選舉罷免法案件偵查中具結證稱：不認識丙○○，不知道為何酒要送到伊住處等語（見臺灣桃園地方法
    院檢察署93年度偵字第19375 號偵查卷宗，第17、18頁），
    且被告丙○○自陳係93年起才開始訂酒，何來92年間即有代
    理「甘之醇白酒」銷售乙節，證人鄭石倉所言是否屬實，顯
    屬有疑，自難採為利被告丙○○之認定，被告辯解買酒係準
    備做生意，亦無可採。
(6)、被告辛○○係第6 屆立法委員選舉候選人鍾紹和競選辦事處
    負責人之事實，有卷附第6 屆立法委員選舉（區域）候選人
    設立競選辦事處登記一覽表可稽（見偵卷第27頁）。又被告
    丙○○向國本公司訂購用以向選民賄選之「甘之醇白酒」，
    曾於93年9 月29日送至高雄縣美濃鎮並由被告辛○○簽收之
    事實，亦經國本公司職員曾運元於偵查中證述明確（見他字
    卷第256 頁）。被告身為競選辦事處負責人，又曾簽收被告
    丙○○向國本公司訂購之「甘之醇白酒」，其亦知悉丙○○
    訂購上開酒類係用以交付選民賄賂，至為明確。法務部調查
    局高雄縣調查站前往被告辛○○家中雖未扣得可疑為被告丙○○向國本公司訂購之「甘之醇白酒」，然國本公司將貨分
    別送至高雄市○○○路91號10樓及美濃鎮某處，此為被告丙○○、辛○○所不否認。是丙○○訂購之「甘之醇白酒」，
    或因藏放於其他隱蔽處所致未能查獲，不無可能，自難以此
    即為有利被告辛○○之認定，被告辛○○所辯詢無可取。
(7)、綜上，本件被告丙○○向國本公司訂購「甘之醇白酒」，並
    由其自己或辛○○簽收後，交由第6 屆立法委員候選人鍾紹
    和之支持者戊○○向有投票權人己○○，請求其投票支持鍾
    紹和，己○○亦同意之事實，事證已臻明確，應依法論科。
２、查被告丙○○、辛○○、戊○○共同對於有投票權之人，交
    付「甘之醇白酒」禮盒，主觀上顯有行賄之犯意，而約使有
    投票權人為投票權一定之行使。而被告所交付「甘之醇白酒
    」禮盒，綜合社會之價值觀念、授受雙方之認知及贈送當時
    已近投票日（93年12月11日投票），時空環境與立法委員選
    舉甚為密切等主客觀情事判斷，足認其有約使行使投票權之
    對價。又按公職人員選舉罷免法業經總統於94年11月30日以
    華總一義字第09400196881 號令公布修正，並於94年12月2
    日生效，修正前之公職人員選舉罷免法第90條之1 第1 項原
    規定「對於有投票權之人，行求期約或交付賄賂或其他不正
    利益，而約其不行使投票權或為一定之行使者，處5 年以下
    有期徒刑，得併科新台幣40萬元以上400 萬元以下罰金」；
    嗣修正為「對於有投票權之人，行求期約或交付賄賂或其他
    不正利益，而約其不行使投票權或為一定之行使者，處3 年
    以上10年以下有期徒刑，得併科新台幣100 萬元以上1000
    萬元以下罰金」。被告丙○○、辛○○、戊○○等人投票行
    賄行為之時間，均在該法公布生效之前，渠等行為後法律已
    有變更，其法定刑加重，依修正後刑法第2 條第1 項之規定
    比較新、舊法結果，以行為時之舊法對被告等有利，自應適
    用行為時舊法即修正前公職人員選舉罷免法第90條之1 第1
    項規定予以論罪科刑。故核被告丙○○、辛○○、戊○○所
    為，均違反公職人員選舉罷免法第90條之1 第1 項之投票行
    賄罪。被告丙○○、辛○○、戊○○就上開交付「甘之醇白
    酒」賄賂之犯行，有犯意聯絡及行為分擔，為共同正犯。按
    民主政治主權在民之實現，經由公民之選擇，而推舉行政官
    員或議會代表，據以治理政務或監督行政機關之執行，是以
    選舉過程與結果，實攸關國家政治之良窳。被告丙○○、辛○○、戊○○為求鍾紹和勝選連任，不思以候選人之政見、
    才識、操守爭取選民認同，竟對選民交付賄賂，敗壞選風，
    破壞民主機制之正常運作及選舉之公平性，且犯後均否認犯
    行，難見悔意，被告丙○○、辛○○於第6 屆立法委員候選
    人鍾紹和競選陣營擔任要職，情節較重等一切情狀，量處如
    主文所示之刑，並依公職人員選舉罷免法第98條第3 項、修
    正後刑法第37條第2 項規定，宣告褫奪公權（按修正前刑法
    第37條第2 項規定，宣告6 月以上有期徒刑，依犯罪之性質
    認為有褫奪公權之必要者，宣告褫奪公權1 年以上10年以下
    ，修正理由認為，宣告6 月以上未滿1 年有期徒刑者，犯罪
    情狀多屬輕微，並無褫奪公權之必要。宜將其宣告刑下限由
    6 月酌改為1 年，可見修正後已提高從刑褫奪公權之門檻，
    屬對於行為人有利之修正，依新法第2 條第1 項後段之規定
    ，應適用修正後之規定。）如主文所示。扣案戊○○持有之
    「46度甘之醇白酒」1 瓶係用以行賄之賄賂；被告丙○○向
    國本公司訂購之「甘之醇白酒」75箱（46度甘之醇白酒30
    箱共600 瓶，38度甘之醇白酒45箱共900 瓶），扣除戊○○
    持有之「46度甘之醇白酒」1 瓶及已交付己○○之「38度甘
    之醇白酒」1 瓶，應尚有「46度甘之醇白酒」599 瓶、「38
    度甘之醇白酒」899 瓶，雖未扣案，惟性質上係行賄之賄賂
    ，因無證據證明業已滅失，復無法證明已交付其他選民行賄
    收受，自均應依公職人員選舉罷免法第90條之1 第3 項之規
    定宣告沒收。至扣案己○○持有之「甘之醇白酒」1 瓶，係
    已交付予有投票權人己○○之對價，因收受者係犯刑法第
    143 條第1 項之投票受賄罪，其所收受之賄賂應依同條第2
    項規定沒收或追徵，不得再依上開規定沒收（最高法院92
    年度台上字第5577號判決參照）。又扣案之「甘之醇白酒」
    紙盒係用以包裝丙○○向國本公司訂購之「甘之醇白酒」，
    且為其所有，爰依刑法第38條第1 項第2 款之規定，併予宣
    告沒收。至扣案「甘之醇白酒」送貨單係國本公司所有、鍾
    紹和競選衣服、文宣扇、鍾紹和名片禮盒、拜訪行程表、競
    選夾克等物屬競選活動之文宣品，均與本件交付賄賂之犯行
    並無直接關聯性，爰不為沒收之諭知，併予敘明。
二、無罪部分：
１、公訴意旨略以：被告丙○○係第5 屆立法委員鍾紹和配偶之
    胞弟，於第6 屆立法委員選舉期間，擔任鍾紹和高雄縣鳳山
    市服務處及競選總部助理，負責採買總務之工作，為使鍾紹
    和能順利當選第6 屆立法委員，竟與鍾紹和高雄縣美濃競選
    辦事處之負責人辛○○、支持者戊○○及其他姓名、年籍均
    不詳之成年支持者，共同基於對有投票權人交付賄賂之犯意
    聯絡，於93年9 月間起，由丙○○以「李先生」之名義，向
    國本公司顧問楊振家，訂購「甘之醇白酒」【每瓶進價100
    元，於家樂福大賣場之售價為229 元】，並由丙○○或辛○○出面收受，計劃以此包裝、外型精美，足以使人動心而影
    響投票意向之「甘之醇白酒」禮品，對於有投票權之人交付
    賄賂，而約定投票權為一定之行使，復由上開不詳姓名年籍
    之成年支持者將丙○○、辛○○交付之「甘之醇白酒」，於
    同年11月23日前之某日，分送予高雄縣美濃鎮之有投票權之
    選民丁○○1 瓶、癸○○1 瓶、乙○○2 瓶、壬○○1瓶 ，
    請求渠等於第6 屆立法委員選舉時，投票支持鍾紹和，並獲
    得丁○○、癸○○、乙○○、壬○○之同意，許以投票給鍾
    紹和。嗣經警於同年11月23日持搜索票分別前往，高雄縣美
    濃鎮○○街184 號、忠孝路1 段407 號、興南街4 號丁○○
    、癸○○、壬○○住處，扣得「甘之醇白酒」各1 瓶，另於
    上興街8 號乙○○住處扣得「甘之醇白酒」2 瓶，因認被告
    丁○○、癸○○、壬○○、乙○○均涉有刑法第143 條有投
    票權人收受賄賂而許以投票權之一定行使罪等語。
２、按犯罪事實應依證據認定之，無證據不得認定犯罪事實；不
    能證明被告犯罪，應諭知無罪之判決，刑事訴訟法第154 條
    第2 項、第301 條第1 項分別定有明文。又刑事訴訟法上所
    謂認定犯罪事實之證據，係指足以認定被告確有犯罪行為之
    積極證據而言，如未能發現有相當證據或證據不足以證明，
    自不能以推測或擬制之方法以為裁判基礎，而認定不利於被
    告之事實，需依積極證據，苟積極證據不足為不利被告之認
    定時，即應為有利於被告之認定，更不必有何有利之證據；
    所謂「積極證據足以為不利被告事實之認定」，係指據為訴
    訟上證明之全盤證據資料，在客觀上已達於通常一般之人均
    不致於有所懷疑、而得確信被告確曾犯罪之程度；若未達到
    此一程度，而有合理之懷疑存在時，即無從為有罪之確信。
    而訴訟上所得之全盤證據資料，固不以直接證據為限，間接
    證據亦應包含在內，惟採用間接證據時，必其所成立之證據
    ，在直接關係上，雖僅足以證明他項事實，而由此他項事實
    ，本於事理之作用足以證明待證事實者，方為合法，若憑空
    之推想，並非得採為證據資料之間接證據，最高法院29年度
    上字第3105號、40年度台上字第89號、30年度上字第816 號
    及32年度上字第67號、76年度台上字第4986號判例均分別明
    揭斯旨，足資參酌。
３、公訴意旨認被告丁○○、癸○○、乙○○、壬○○涉有刑法
    第143條之投票受賄罪，無非以(1)被告丁○○住處經搜索扣
    得「甘之醇白酒」1瓶、證人即丁○○之媳婦李玉妹證述係
    某不詳姓名者贈予丁○○、被告丁○○雖供述不知係何人贈
    與，然其於75年即設籍居住，且其既係戶長，焉能謂為毫不
    知情？(2)被告癸○○住處經搜索扣得「甘之醇白酒」1瓶、
    證人即被告癸○○之子劉恒鈞及媳婦李郡珍證稱係某不詳姓
    名者贈予癸○○、被告癸○○供述不知何人所贈被告癸○○
    自54年即設籍並居住，且被告癸○○為戶長，豈能謂為毫不
    知情？(3)被告乙○○住處經搜索扣得之「甘之醇白酒」2瓶
    、被告乙○○供稱其係美濃鎮農會理事，酒係93度農會所發
    之中秋節禮品，於93年9月間（即中秋節前幾天），由農會
    會務股長陳朝泉送至家中、證人即美濃鎮農會理事長朱信強
    及證人陳朝泉推翻被告辯詞；(4)被告壬○○住處經搜索扣得
    之「甘之醇白酒」1瓶、被告壬○○供述自92年5月間起即向
    黑道份子綽號「阿雄」之男子以每打2500元陸續購入4打「
    甘之醇白酒」、扣案鍾紹和之妻李金蓮於93年11月24日起至
    12 月8日拜訪美濃鎮各里之行程預定表，其上記載12月1日
    之連絡人為壬○○等資為論據，然訊據被告丁○○、癸○○
    、乙○○及壬○○，均堅決否認有何投票受賄罪之犯行，被
    告丁○○、癸○○、乙○○均辯稱：不知道伊等住處搜索扣
    得之「甘之醇白酒」是何人的，不知道來源為何等語，被告
    壬○○則辯以：伊住處經警執行搜索時扣得之「甘之醇白酒
    」1 瓶，係伊向綽號「阿雄」之男子所購買，伊飲用「甘之
    醇白酒」約有1年，因為美濃地區沒有看過在賣這種酒，「
    阿雄」整打賣會比較便宜，伊於是請「阿雄」每4個月送1打
    到伊家中，伊以每打2500元之價格向「阿雄」購買等語，經
    查：
(1)、被告丁○○之住處固經高雄縣調站於93年11月23日，持搜索
    票搜索扣得之「甘之醇白酒」1瓶，證人即被告丁○○之媳
    婦李玉妹於偵查中亦證稱：扣案之「甘之醇白酒」1 瓶，不
    知係何人要送給伊公公（即丁○○）等語。然綜觀證人李玉
    妹於偵查時證述之內容，其證稱：93年10月間下午5 、6 時
    許，扣案之「甘之醇白酒」擺放於家中客廳桌上，附1 張字
    條，寫丁○○的名字，伊不知是何人要送給丁○○，就擺放
    在櫥櫃，伊當天晚上即告訴丁○○有人要送他酒等語（見偵
    卷第112 、113 頁）。足見，李玉妹僅告知丁○○有人送酒
    ，但究係何人送酒，並無從知悉，且在場僅另留有1 張字條
    ，無其他可資判斷係與鍾紹和競選立法委員有關之文宣，如
    何確定送酒之人，係向丁○○表示請求投票支持鍾紹和之意
    ？又國本公司銷售「甘之醇白酒」之據點甚多，家樂福賣場
    亦可購得，有卷附之發票1 紙可證（見偵卷第118 頁），自
    難確認被告丁○○住處扣得之「甘之醇白酒」係被告丙○○
    、辛○○指示其他支持者所贈。另被告丁○○雖為戶長，然
    依據戶籍法第3 條：戶籍登記，以戶為單位。在一家，或同
    一處所同一主管人之下共同生活，或經營共同事業者為一戶
    ，以家長或主管人為戶長。戶長僅為戶籍管理之編制，倘無
    積極證據，尚難僅因戶長之身分，即令其對於家中查扣之疑
    似違法事證負責。
(2)、證人被告癸○○之媳婦李郡珍於偵查中證稱：93年11月間下
    午6 時許，看到「甘之醇白酒」放在住處騎樓泡茶桌上，不
    知道是誰送的，因為家裡親戚朋友多，所以伊就直接放到櫥
    櫃，應該是送給我父親（即癸○○）等語（見偵卷第102 至
    106 頁）。被告癸○○之住處固經高雄縣調站於93年11月23
    日，持搜索票搜索扣得之「甘之醇白酒」1 瓶，首次接觸該
    酒之人為李郡珍，而其亦僅係推測，該酒「應該」是送給癸○○，然在確定贈與人為何人之前，實際受贈人是否為癸○○尚非無疑。又縱係贈與癸○○，是否係基於交付賄賂之犯
    意而為，仍有疑義。再者，國本公司銷售「甘之醇白酒」之
    對象，不僅被告丙○○而已，扣案之「甘之醇白酒」即難以
    確認來源即為被告丙○○向國本公司訂購之「甘之醇白酒」
    ，自不得僅因被告身為戶長，率爾認定其有收受賄賂，並許
    以投票予鍾紹和之犯行。
(3)、被告乙○○於偵查中固辯稱：伊住處經搜索扣得之「甘之醇
    白酒」係高雄縣美濃鎮農會會務股長陳朝泉所致贈之中秋節
    禮品等語，嗣證人陳朝泉於偵查中證稱：美濃鎮農會於今年
    中秋節前夕曾將水果酒、健康醋各1瓶裝成禮盒贈與農會理
    監事及單位主管等語（見他字卷第306頁）否認上情，被告
    乙○○嗣於本院審理時始改稱：不知「甘之醇白酒」之來源
    等語。被告乙○○於偵查中所辯雖無可採，其於本院之辯解
    亦無從查證是否為真，然按認定犯罪事實應依證據，為刑事
    訴訟法所明定，故被告否認犯罪事實所持之辯解，縱屬不能
    成立，仍非有積極證據足以證明其犯罪行為，不能遽為有罪
    之認定（最高法院30年度上字第1831號判例參照），被告所
    辯雖不可採信，然前述公訴人僅提出扣案之「甘之醇白酒」
    1 瓶，仍不得為不利被告之認定，而遽入被告於罪。
(4)、國本公司銷售「甘之醇白酒」之據點甚多，家樂福賣場亦可
    購得，有卷附之發票1紙可證（見偵卷第118頁），被告壬○○供述自92年5月間起即向綽號「阿雄」之男子以每打2500
    元之價格陸續購入4打「甘之醇白酒」，亦即被告壬○○購
    買之「甘之醇白酒」每瓶約208 元，對照家樂福賣場之售價
    為229 元，被告壬○○以較低之價格向「阿雄」整打購入，
    尚與常情無違。扣案行程預定表，雖記載「日期12月1 日，
    星期三，里別德興里，聯絡人壬○○先生，集合地點戊○○
    先生機車行」，然被告壬○○持有之「甘之醇白酒」既無從
    確認是丙○○向國本公司所訂購，自難僅以其為候選人鍾紹
    和夫人拜訪行程之聯絡人，遽認其有收受賄賂，許以投票給
    鍾紹和之事實。
(5)、綜上，公訴人所舉之證據，尚不足以證明被告丁○○、癸○○、乙○○、壬○○有收受賄賂之事實，此外，又查無其他
    積極證據足認被告有公訴人所指之此部份犯行，揆諸前述說
    明，即應為有利被告之認定。此部份事實既無法證明，自應
    為無罪之諭知。
三、不另為無罪部分：公訴意旨認被告丙○○、辛○○指示不知
    名之支持者向被告丁○○、癸○○、乙○○、壬○○行賄。
    然依卷內現存之證據，均尚無法證明，被告丁○○、癸○○
    、乙○○、壬○○住處經扣得之「甘之醇白酒」係收受丙○○、辛○○指示之人所交付，即不得僅因扣案之「甘之醇白
    酒」與被告丙○○向國本公司所購買者係相同之酒類，即認
    定被告丙○○、辛○○另有對被告丁○○、癸○○、乙○○
    、壬○○行賄之事實，此外，復查無其他積極證據，足認被
    告丙○○、辛○○涉有此部份犯行，因此部分倘成立犯罪，
    將與前述有罪部分有連續犯之裁判上一罪關係，爰不另為無
    罪之諭知。
據上論斷，應依刑事訴訟法第299條第1項前段、第301條第1項，
修正前公職人員選舉罷免法第90條之1 第1 項、第3 項、第98條
第2 項，刑法第2 條第1 項、第11條、第28條、第37條第2 項、
第38條第1 項第2 款，判決如主文。
本案經檢察官庚○○到庭執行職務。
中    華    民    國    95    年    10    月    18    日
                  刑事第一庭    審判長法  官  陳明富
                                      法  官  方百正
                                      法  官  陳宛榆
以上正本證明與原本無異。
如不服本判決，應於判決送達後10日內，向本院提出上訴狀。
中    華    民    國    95    年    10    月    18    日
                                      書記官  劉企萍
附錄本判決論罪之法條
修正前公職人員選舉罷免法第90條之1條
對於有投票權之人，行求期約或交付賄賂或其他不正利益，而約
其不行使投票權或為一定之行使者，處五年以下有期徒刑，得併
科新台幣四十萬元以上四百萬元以下罰金。
預備犯前項之罪者，處一年以下有期徒刑。
預備或用以行求期約或交付之賄賂，不問屬於犯人與否，沒收之。
犯第一項或第二項之罪，於犯罪後六個月內自首者，減輕或免除
其刑；因而查獲候選人為共犯者免除其刑。
犯第一項或第二項之罪，在偵查中自白者，減輕其刑；因而查獲
候選人為共犯者，減輕或免除其刑。


司法院資訊處製作；財團法人民間司法改革基金會備份。
